【裁判字號】    96,國貿上,2
【裁判日期】    980428
【裁判案由】    損害賠償
【裁判全文】
臺灣高等法院民事判決                 96年度國貿上字第2號
上  訴  人
即被上訴人  經濟部
法定代理人  戊○○
訴訟代理人  胡盈州律師
            李佳蕙律師
被上訴人
即上訴人    乙○○○○○○○○.
                        Rom.
法定代理人  丙○○○○○○ ○.
                        Rom.
訴訟代理人  陳和貴律師
            陳君慈律師
            楊益昇律師
被上訴人    日商國際海外貨物檢查股份有限公司(OVERSEAS ME
            RCHANDISE INSPECTION CO. LTD)
                        o-ku, Tokyo 000-0000(Seifun Kaik
                        an 7F)
法定代理人  己○○○(S. Yahagi)
                        o-ku, Tokyo 000-0000(Seifun Kaik
                        an 7F)
訴訟代理人  楊鴻基律師
            黃麗蓉律師
            邱子綾律師
上一人
複代理人    江珊如律師
被上訴人    丁○○○○○○○○○○○○ ○○○○○○○○ ○○○○○○ ○○○○
                         OLT ROMANIA
法定代理人  甲○○○○ ○○○○ ○○○○○○ ○○○○
                         OLT ROMANIA
被上訴人即
視同上訴人  昇力貿易有限公司
法定代理人  庚○○    （現應受送達處所不明，已公示送達）
上列當事人間損害賠償事件，兩造對於中華民國95年11月16日臺
灣臺北地方法院94年度國貿字第24號第一審判決各自提起上訴，
本院於民國98年4月14日言詞辯論終結，判決如下：
    主  文
原判決關於命被上訴人乙○○○○○○○○○○○○○○○○○ ○○○○公司及昇力貿
易有限公司連帶給付美金壹佰貳拾肆萬玖仟壹佰伍拾元本息，及
該部分假執行之宣告，暨訴訟費用之裁判均廢棄。
上開廢棄部分，上訴人經濟部在第一審之訴及假執行之聲請均駁
回。
上訴人經濟部之上訴駁回。
第一、二審訴訟費用由上訴人經濟部負擔。
    事實及理由
一、程序方面：
  (一)按債權人以各連帶債務人為共同被告提起給付之訴，被告一
    人提出非基於其個人關係之抗辯有理由者，對於被告各人即
    屬必須合一確定，應適用民事訴訟法第56條第1款之規定。
    本件被上訴人羅馬尼亞乙○○○○○○○○○○○○○○○○○ ○○○○（下稱
    MECANO公司）亦提起上訴，提出非基於其個人關係之抗辯有
    理由，其效力應及於同造之昇力貿易有限公司（下稱昇力公
    司），故其雖未提起上訴，仍應視為上訴並列為本件視同上
    訴人。
  (二)本件上訴人即被上訴人經濟部（下稱上訴人）於原審起訴前
    ，視同上訴人昇力公司於民國（下同）93年6月30日業已經
    廢止公司登記在案，此有其公司登記資料查詢在卷可稽（見
    本院卷(一)第107頁），惟本件為該公司清算範圍內之債權債
    務涉訟，依公司法第26條之1準用第25條規定，於該公司清
    算程序完結前，法人人格於清算範圍內仍然存續。
  (三)本件被上訴人丁○○○○○○○○○○○○ ○○○○○○○○ ○○○○○○ ○○○○（下稱
    SMR公司）及昇力公司經合法通知，未於言詞辯論期日到場
    ，核無民事訴訟法第386條所列各款情形，此部分爰依上訴
    人聲請，由其一造辯論而為判決。
  (四)上訴人之法定代理人由陳瑞隆變更為戊○○，並具狀聲明承
    受訴訟（見本院卷(二)第4、9頁），核無不合，應予准許。
  (五)按「第一審之訴訟程序有重大之瑕疵，第二審法院得廢棄原
    判決，而將該事件發回原法院。但以因維持審級制度認為必
    要時為限。」民事訴訟法第451條定有明文，故如無維持審
    級制度之必要，縱使原判決有重大程序瑕疵，本院仍得不將
    原判決廢棄發回原法院。查本件原審於95年6月1日第一次開
    庭時，承審法官告知對昇力公司無法送達，上訴人遂聲請對
    其為公示送達並獲許可，並於隔日將公示送達公告登報在案
    （見原審卷第178頁）。依民事訴訟法第150條：「依前條為
    公示送達後，對於同一當事人仍應為公示送達者，依職權為
    之」規定，日後仍應為公示送達時，由原審法院依職權為之
    。而本案原審於95年11月2日最後一次言詞辯論期日，疏未
    依職權對昇力公司公示送達，即准上訴人聲請為一造辯論判
    決，訴訟程序固有重大之瑕疵，惟原審前對於昇力公司之郵
    務送達，不論係寄送至昇力公司之公司登記地址或寄送至負
    責人庚○○之戶籍地址，皆無法送達，故原審已依上訴人聲
    請對昇力公司為公示送達。昇力公司徒留公司名義，卻無人
    在址處理事務，其負責人更已離去其個人戶籍地，主觀上顯
    無對於該公司或其個人之事務，有加以處理之意思。且昇力
    公司之代表人庚○○業於95年8月28日經台北地檢署發佈通
    緝在案，有其本院全國前案簡列表在卷可證（見本院卷(一)第
    104頁、本院卷(二)第238頁），原審及本院訴訟文書循郵寄或
    法定程序送達迄今，亦未見昇力公司到庭，足見昇力公司於
    客觀上已無於訴訟程序中到庭陳述意見或主張權利之可能。
    縱然發回原審，對於昇力公司之送達最終仍應以公示送達方
    式為之，實際上仍無從發揮保障其審級利益之功效，且到場
    之上訴人及被上訴人日商國際海外貨物檢查股份有限公司（
    OVERSEAS MERCHANDISE INSPECTION CO.LTD）（下稱OMIC
    公司）於本院均表示願由本院自為判決（見本院卷(三)第6頁
    、卷(一)第153頁）。因此，原審於昇力公司部分雖未合法公
    示送達有重大程序瑕疵，然為訴訟經濟，並無維持審級制度
    而將本件發回原法院之必要。
二、上訴人起訴主張：
  (一)按訴外人交通部台灣鐵路管理局（下稱台鐵局）於85年委託
    前台灣省政府物資處（下稱物資處）採購一體車輪3,100只
    。經公開招標程序，由系爭一體車輪之製造商被上訴人羅馬
    尼亞商SMR公司授權之被上訴人羅馬尼亞商MECANO公司得標
    ，被上訴人MECANO公司並授權被上訴人昇力公司為其在台代
    理。本件採購之決標金額計美金1,249,150元，物資處於86
    年6月16日以自己名義，為訴外人台鐵局之利益，與被上訴
    人MECANO公司訂立買賣合約。
  (二)系爭一體車輪於出口前，經物資處發函委請之被上訴人日商
    OMIC公司辦理出口檢驗，依被上訴人OMIC公司及SMR公司所
    為之出口檢驗報告，皆記載「證實貨物完全符合契約中所列
    之需求」，物資處遂讓被上訴人MECANO公司憑無瑕疵之裝船
    文件先行押匯貨款。
  (三)豈料，於86年12月30日第1批1,796只一體車輪（包括ψ863
    mm508只、ψ864mm1200只、ψ928mm88只）運抵台鐵局高雄
    材料廠交貨拆櫃時，卻發現ψ864mm1200只一體車輪中，有
    1只車輪破裂成3片，ψ928mm88只一體車輪，全部有水溼情
    形且部分生鏽，另部分貨櫃內之貨品亦因包裝或固定不牢而
    凌亂。87年1月14日第2批1,304只一體車輪（包括ψ863mm
    492只、ψ928mm212只、ψ1036mm600只）運抵台鐵局高雄材
    料廠交貨拆櫃時，亦同樣發現有受潮銹蝕及包裝散落等情，
    此皆有歐亞公證公司檢驗報告以為證。由於收受總數3,100
    只車輪幾乎為破損及（或）生銹並受潮品質低劣，歐亞公證
    公司檢驗報告之建議及結論為：「所有供鐵路車廂使用之實
    心車輪均退回原廠並要求更換全新無瑕疵貨物」。
  (四)物資處遂於87年2月起分別陸續發函予被上訴人MECANO公司
    及OMIC公司，告知一體車輪之瑕疵情形並請其等查明瑕疵原
    因並辦理換交新貨及賠償事宜，惟其等並未辦理。嗣後經台
    鐵局邀集上訴人及被上訴人MECANO公司之代表昇力公司開會
    ，決議委託金屬工業研究發展中心（下稱金屬中心）辦理檢
    測。檢驗發生破裂之同一車種車輪計1,200只，如不合格，
    則其餘3種計1,900只車輪即不再檢驗，全案視為不合格，如
    1,200只車輪合格，其餘1,900只車輪則按契約所訂方式辦理
    驗收。
  (五)台鐵局於93年8月31日會同昇力公司之負責人庚○○及金屬
    中心人員辦理檢驗之抽樣事宜，於抽樣紀錄中載明：「承製
    廠商表示完全信賴金屬工業研究發展中心其紀錄」。金屬中
    心遂於93年10月20日作成檢驗報告，總判定結果為系爭一體
    車輪不合乎規範AAR M-107 CLASS B等級之要求。上訴人遂
    於94年1月3日發函予被上訴人MECANO公司，請其於文到3個
    月內辦理退貨還款事宜，惟迄今仍未見被上訴人MECANO公司
    辦理。
  (六)上訴人遂請求被上訴人MECANO公司（簽約商）、SMR公司（
    共同投標商兼製造商）、昇力公司（MECANO 公司在台代理
    ）及OMIC公司（受託檢驗機構）連帶給付（按OMIC公司為不
    真正連帶）美金1,311,608元（內含系爭買賣合約價金美金
    1,249,150元、履約保證金美金62,458元）、損害賠償新台
    幣（下同）9,977,421元（內含原金屬中心檢驗費用
    2,150,000元、採購代辦費533,358元及損害賠償7,294,063
    元〈內含結匯手續費19,103元＋保險費137,786元＋關運雜
    費等3,447,457元＋海運費3,689,717元＝7,294,063元〉）
    。
  (七)案經原審判決，認定被上訴人MECANO公司與昇力公司應連帶
    給付上訴人系爭買賣合約價金美金1,249,150元，其餘上訴
    人之請求則遭駁回。上訴人就原判決不利於上訴人部分全部
    上訴，亦即就原審駁回上訴人關於履約保證金美金62,458元
    及損害賠償新台幣9,977,421元本息之請求及對於被上訴人
    SMR公司及OMIC公司之全部請求部分，尚有不服，提起本件
    上訴（見本院卷(二)第223至224頁、卷(三)第5頁反面），並上
    訴聲明：(1)原判決不利上訴人之部分均廢棄。(2)上開廢棄部
    分，被上訴人MECANO公司及昇力公司應再連帶給付上訴人
    美金62,458元及新台幣9,977,421元，及自民國95年5月5日
    起至清償日止，按年息百分之五計算之利息。被上訴人
    SMR公司應與被上訴人MECANO公司連帶給付上訴人美金
    1,311,608元及新台幣9,977,421元，及自起訴狀繕本送達被
    上訴人之翌日起至清償日止，按年息百分之五計算之利息。
    被上訴人OMIC公司應給付上訴人美金1,311,608元及新台
    幣9,977,421元，及自起訴狀繕本送達被上訴人之翌日起至
    清償日止，按年息百分之五計算之利息，如被上訴人MECANO
    公司已履行給付，則在被上訴人MECANO公司履行之範圍內，
    被上訴人OMIC公司免為給付之義務。(3)上訴人願供擔保，請
    准宣告假執行。另於本院答辯聲明：被上訴人之上訴駁回。
三、被上訴人則以：
  (一)被上訴人即上訴人MECANO公司（下稱被上訴人MECANO公司）
    部分：
    1.系爭契約係物資處與被上訴人MECANO公司於86年6月16日
      所簽訂，故系爭契約之當事人顯非上訴人，上訴人就本件
      爭議自無從提起本件訴訟主張權利，更無權代表物資處解
      除系爭契約並請求損害賠償。上訴人稱被上訴人MECANO公
      司就一體車輪之包裝未以標準包裝且須防水、防生鏽、防
      破損之方式為之，惟系爭車輪於裝運入櫃前，被上訴人
      OMIC公司進行Ａ級出口公證檢驗，且開立Ａ級檢驗報告，
      並記載貨物完全符合契約中所列之需求。再者，被上訴人
      OMIC公司亦為物資處所列出之公證公司名單中之公司之一
      ，被上訴人MECANO公司指定OMIC公司辦理出口檢驗亦經物
      資處同意。在上訴人不爭執前開公證報告之真實性或未證
      明前開公證報告為虛偽不實之情況下，自無從主張系爭車
      輪於裝運入櫃時，未符合系爭契約特殊條款第10條有關貨
      物之包裝要求。又毆亞公司係於台灣鐵路局高雄材料廠進
      行檢驗，而非於系爭契約之交貨地基隆港，檢驗當時，系
      爭車輪之卸櫃數量、卸貨情況、貨物保存是否良善，均無
      從得知，且歐亞公司所出具之編號為EASL-98-G021之公證
      報告上，載明建議及結論為「所有供鐵路車廂使用之實心
      車輪均退回原廠並要求更換全新無瑕疵之貨物」，此乃台
      鐵局於87年2月16日之會議中所做出之結論，亦與歐亞公
      證公司之公證報告無關。
    2.又系爭車輪3,100只中僅一只（864mm）有破裂情形，惟該
      破裂係肇因製造過程之瑕疵而起，但均符合AAR
      standards specification M-107-83 Class B之要求，與
      系爭車輪之包裝並無關連，上訴人無從依據系爭契約第10
      條約定主張權利，且上訴人並未證明其餘系爭一體車輪計
      3,099只具有品質上之瑕疵。又物資處或上訴人並未通知
      或邀請被上訴人MECANO公司，而被上訴人MECANO公司實際
      上亦從未參加由上訴人於90年10月15日、91年4月10日及
      92年9月30日所舉行之會議，更未接獲任何上訴人所發之
      公函或會議記錄及金屬中心之檢測報告，則該等會議紀錄
      及結論及金屬中心依據該等會議結論所為之檢測，自不得
      拘束被上訴人MECANO公司。況且，金屬中心之93年10月之
      檢測結果作為系爭一體車輪是否具有品質上瑕疵之依據，
      且於系爭車輪運抵台鐵局後6年多後始作成檢測結果報告
      ，上訴人自不得僅憑其臆測而對被上訴人MECANO公司主張
      系爭一體車輪全數均具有瑕疵。
    3.金屬中心在「化學成分」、「硬度測試」及「超音波測試
      」項目上均明顯未依M107規範所規定之檢驗方式進行檢驗
      ，又係違反M107規範所定之抽樣方式進行檢驗，測試之母
      群基數（按：系爭車輪共3100只，金屬中心僅就其中15只
      進行化學成分分析，復僅就其中120只進行硬度測試，並
      僅就其中168只進行超音波測試）及代表性（按：金屬中
      心未依M107規範所規定之件數抽樣方式進行受測車輪之選
      取）不足，故該檢驗報告顯有重大違誤，檢驗結果難認正
      確及客觀，應不可採。
    4.被上訴人MECANO公司僅授權被上訴人昇力公司代表被上訴
      人MECANO公司提出系爭一體車輪採購招標之要約，則被上
      訴人昇力公司之權限僅及於代表被上訴人MECANO公司投標
      ，而未有代理被上訴人MECANO公司收受來自物資處或上訴
      人任何通知之權限。倘物資處或上訴人有發函予被上訴人
      昇力公司，均與被上訴人MECANO公司無涉，上訴人自不得
      以所為之發函行為業已要求昇力公司代轉而對被上訴人
      MECANO公司主張其已為合法有效通知。而系爭車輪3,100
      只中僅一只（864mm）有破裂情形，上訴人依系爭合約第
      19條第2項約定，上訴人要求被上訴人MECANO公司返還全
      數已交付一體車輪之價金，顯與上開契約條款意旨不符。
      且物資處分別於87年4月22日、12月22日、88年10月13日
      、89年1月7日、6月22日及9月15日陸續函請被上訴人
      MECANO公司補交新品及負擔一切損失，惟前開信函均未送
      達被上訴人MECANO公司，被上訴人MECANO公司均毫無所悉
      ，上訴人自不得主張被上訴人MECANO公司未依限辦理補交
      新品。是上訴人無權請求被上訴人MECANO公司返還系爭一
      體車輪之全數價金計美金1,249,150元。
    5.上訴人依系爭契約條款第17條規定主張其得沒收履約保證
      金，惟被上訴人MECANO公司縱交運第二批一體車輪時已逾
      期16日，惟上訴人已扣除逾期罰款，並實付美金591,271
      元予被上訴人MECANO公司，上開約定既係指契約原定裝運
      期限，自與被上訴人MECANO公司是否構成給付遲延無涉。
      另上訴人依系爭契約條款第3條約定主張被上訴人MECANO
      公司並未依上訴人要求履約保證金效期，請求被上訴人
      MECANO公司返還履約保證金，然該履約保證金係為填補物
      資處因被上訴人MECANO公司未依契約指定之裝運期限而逾
      期所受之損害，本件被上訴人MECANO公司已依約交貨，並
      未陷於給付遲延，上訴人亦無權沒收履約保證金計美金
      62,358元。
    6.上訴人另稱被上訴人MECANO公司所出售之一體車輪未符合
      AAR specification M-107-83 Class B之標準，且包裝未
      以標準包裝且須防水、防生鏽、防破損之方式為之，故被
      上訴人MECANO公司所提出之給付不合債務本旨，並以歐亞
      公司及金屬中心之檢測報告為其依據。惟系爭契約就貨物
      之危險負擔方式係約定為FOB條件，故系爭貨物之危險負
      擔自應於系爭一體車輪裝載於省物資處所提供之貨櫃後，
      即由受貨人台鐵局及物資處負擔，上訴人自不得援引訴外
      人歐亞公證公司之檢測結果作為一體車輪之包裝並未符合
      規定之依據。而金屬中心係於系爭一體車輪保固期限經過
      後始為之，自不得作為被上訴人MECANO公司所交付之一體
      車輪有不完全給付之依據。退一步言，上訴人縱有發函要
      求被上訴人MECANO公司補發新品，然被上訴人MECANO公司
      均未接獲上訴人所為之補正通知，上訴人無從主張已催告
      被上訴人MECANO公司補交新品，被上訴人MECANO公司自未
      有給付遲延之情事，被上訴人MECANO公司給付既未陷於遲
      延，上訴人自不得依民法第227條及第254條規定請求解除
      系爭契約，且已逾越系爭一體車輪之保固期間，被上訴人
      MECANO公司確已完全履行系爭契約之義務，上訴人亦無從
      主張被上訴人MECANO公司所提出給付屬不完全給付。且因
      上訴人既無權解除系爭契約，自無從依民法第232條及第
      230條之規定請求被上訴人MECANO公司賠償新台幣
      9,977,421元（包括上訴人自行支出予金屬中心之檢驗費
      用、結匯手續費用、保險費用、關運雜費、海運費及代辦
      手續費用等）。
    7.並上訴聲明：(1)原判決不利於被上訴人之部分均廢棄。
      (2)上開廢棄部分，上訴人在第一審之訴及假執行之聲請均
      駁回。(3)如受不利判決，願供擔保請准免為假執行。另於
      本院答辯聲明為：(1)上訴人之上訴駁回。(2)如受不利判決
      ，願供擔保請准免為假執行。
  (二)被上訴人OMIC公司部分：
    1.上訴人稱依據系爭合約特殊條款第24條約定，被上訴人
      MECANO公司應於物資處所列出之公證公司名單中，指定一
      名公證公司為系爭一體車輪辦理出口檢驗，而所有檢驗費
      用，應由賣方即MECANO公司負擔，故被上訴人OMIC公司辦
      理系爭一體車輪之公證檢驗業務，係基於與MECANO公司之
      委任，並非基於上訴人之委任，自非上訴人所稱被上訴人
      OMIC公司，應依其與上訴人間委任契約負債務不履行之損
      害賠償責任。上訴人另稱被上訴人OMIC受物資處之委託辦
      理本件出口檢驗，依約應提供甲級公證服務，亦即依據買
      賣契約，且稱被上訴人OMIC公司未依約按月出具月報予上
      訴人，甚至就本件明顯不符合約定品質之一體車輪仍出具
      證實貨物完全符合契約中所列之需求之公證報告，顯然違
      反上開契約義務，被上訴人OMIC公司應依委任契約負債務
      不履行之損害賠償責任。然據上訴人就本件招標、簽約及
      履約階段、爭議發生求償階段及費用發生所提出之文件以
      觀，就發文者部分，並無由被上訴人OMIC公司所發出，另
      就受文者部分，被上訴人OMIC公司亦非招標、簽約及履約
      階段任一文件之受文者。且被上訴人MECANO公司OMIC公司
      既非招標、簽約及履約階段任一文件之當事人，被上訴人
      OMIC公司與上訴人之物資局根本無委任契約成立、生效，
      亦未就契約必要之點達成意思合致，被上訴人OMIC公司為
      不適格之當事人，更非系爭一體車輪買賣契約之當事人，
      自無須依據買賣契約履行上開義務。
    2.上訴人復稱被上訴人OMIC公司違反民法第535條之善良管
      理人之注意義務，致上訴人就系爭不符合品質之一體車輪
      付款。惟被上訴人OMIC公司與上訴人間並無委任關係存在
      ，況縱有委任關係存在，然依民法第535條，於有償委任
      契約時，受任人始須負善良管理人之注意義務，而被上訴
      人OMIC並未收取上訴人任何辦理出口檢驗之有償委任契約
      報酬，自無違反善良管理人之注意義務之可能。又本件係
      由製造商即被上訴人SMR公司授權共同被上訴人MECANO公
      司，再由被上訴人MECANO公司授權被上訴人昇力公司為其
      在台代理，參與物資處之一體車輪採購案之公開招標，決
      標後，由物資處與MECANO公司簽署買賣契約。又物資處另
      以檢送購貨合約，要求訴外人東陽公司依約辦理公證，而
      被上訴人MECANO公司用以辦理押匯之公證報告係由
      OMIC-Europe所出具，本件之公證費用亦係由OMIC-Europe
      所收取，亦足證被上訴人OMIC公司並非系爭一體車輪採購
      案之當事人。而訴外人OMIC-Europe係被上訴人OMIC公司
      之海外子公司，兩家公司具有不同之法人格、是訴外人
      OMIC-Europe東陽公司及被上訴人OMIC公司均為獨立法人
      ，依法各自負擔責任。
    3.至訴外人東陽公司為保障其權益，請求被上訴人OMIC公司
      就東陽公司所參與之系爭一體車輪採購案相關會議，提供
      有關檢驗業務之意見，由被上訴人OMIC公司所撰寫並逕交
      東陽公司，由東陽公司自行判斷是否交予上訴人之信函。
      該信函日期為92年4月10日，係屬爭議處理階段（87年2月
      4日至94年1月3日）之後階段文件，並非招標、簽約及履
      約階段之文件（86年1月17日至87年3月11日），且該信函
      內容為被上訴人OMIC公司就上訴人處理系爭一體車輪採購
      案，以第三人之立場表達意見，既與上訴人所主張委任契
      約之成立、生效無關，亦非由被上訴人OMIC所出具之公證
      報告，足徵被上訴人OMIC公司並非系爭一體車輪採購案之
      當事人。再者，訴外人李清興為東陽公司之代表人，並非
      指係被上訴人OMIC公司在台灣之代表。
    4.並答辯聲明：(1)上訴人之上訴駁回。(2)如受不利判決，願
      供擔保請准免為假執行。
  (三)被上訴人即上訴人昇力公司及被上訴人SMR公司部分：
    被上訴人SMR公司及昇力公司未於言詞辯論期日到場，亦未
    提出書狀聲明或陳述。
四、兩造不爭執之事實（見本院卷(二)第86頁反面之97年9月30日
    準備程序筆錄）：
  (一)台鐵局於85年11月30日委託物資處採購一體車輪3,100只，
    由物資處於86年1月29日辦理公開招標。
  (二)被上訴人SMR公司授權被上訴人MECANO公司參加上開採購之
    投標，被上訴人MECANO公司則授權視同上訴人昇力公司代理
    參加投標，以被上訴人MECANO公司名義於86年4月22日得標
    ，決標金額為美金1,249,150元，由物資處於86年6月16日以
    自己名義與被上訴人MECANO公司訂立買賣合約。
  (三)被上訴人MECANO公司未履行系爭買賣契約，於86年11月6日
    交運第1批車輪1,796只後，開狀銀行業於86年12月1日支付
    貨款美金648,264元；被上訴人MECANO公司嗣於86年12月5日
    交運第2批車輪1,304只，原應支付貨款美金600,886元，然
    因逾期16天，經扣除逾期罰款後，開狀銀行於86年12月31日
    實付美金591,271元。
  (四)被上訴人MECANO公司為向金融機構押匯上開信用狀，依據系
    爭買賣契約，提出如原證三所示，抬頭為被上訴人OMIC公司
    之出口檢驗報告2件（見原審卷第17頁以下），內容均記載
    證實所檢驗之貨物完全符合系爭買賣契約中所列之要求。
五、兩造協商確認之爭點（見本院卷(二)第86頁反面至87頁之同上
    筆錄）：
  (一)上訴人是否合法繼受前臺灣省政府物資處之系爭契約當事人
    地位以主張系爭合約權利？
  (二)被上訴人SMR公司是否為系爭買賣契約之出賣人？
  (三)上訴人是否有權依據系爭買賣契約第19條第2項之約定及債
    務不履行之法律關係，請求被上訴人MECANO公司返還買賣價
    金美金1,249,150元？
  (四)上訴人是否得依據債務不履行之法律關係，請求被上訴人
    MECANO公司賠償結匯手續費19,103元、保險費137,786元、
    將系爭一體車輪由高雄港運至台鐵局高雄材料廠之關運雜費
    3,447,457元、海運費3,689,717元？
  (五)視同上訴人昇力公司就被上訴人MECANO公司因系爭買賣契約
    應負之損害賠償責任，是否應負連帶賠償責任？
  (六)被上訴人OMIC公司就被上訴人MECANO公司因系爭買賣契約應
    負之損害賠償責任，是否應負不真正連帶賠償責任？
  (七)被上訴人OMIC公司與物資處之間，是否存在有委任契約之關
    係？
六、本件爭執點及本院之判斷：
  (一)上訴人合法繼受前臺灣省政府物資處之契約當事人地位：
    按臺灣省省有資產及負債，由國家概括承受。臺灣省有財產
    移轉為國有，依國有財產法保管、使用、收益及處分。前項
    移轉為國有之財產，原為省政府與其所屬機關（構）及學校
    經管之公用財產，隨同業務移交接管機關管理，臺灣省政府
    功能業務與組織調整暫行條例第8條第1至3項定有明文。為
    配合臺灣省政府功能業務與組織調整作業，自88年7月1日起
    ，裁撤原臺灣省政府物資處暨其所屬中區、南區業務，原有
    業務由經濟部第二辦公室承接，有經濟部第二辦公室88年7
    月7日經（八八）二辦人(一)字第00470號書函、88年7月5日經
    （八八）二辦字第88849091號函（見原審卷第225、226頁）
    在卷可按。此係本於前開組織業務暫行條例所生資產及負債
    之概括繼受，與民法第294條以下債之移轉效力有別，非如
    被上訴人MECANO公司所稱單純債權讓與或契約承擔，毋庸得
    到MECANO公司同意即生效力。至物資處裁撤前之私法上權利
    、義務關係，既由具備法人格之經濟部概括承受，自包含系
    爭合約所生一切權利義務，及為相關訴訟之當事人適格，最
    高法院51年台上字第2680號判例見解亦同此旨，被上訴人
    MECANO公司抗辯上訴人非屬適格當事人云云，並無足採。
  (二)被上訴人SMR公司亦為系爭買賣契約之當事人：
  1.按代理行為除顯名代理外，尚有隱名代理之規定，即代理人
    所為之行為，縱未明示為本人為之，若相對人明知或可得而
    知其為本人為之，或依一切具體情事，可認為係本人知有此
    意思者，亦直接對本人發生效力；復依共同投標辦法第8條
    規定，亦允許僅由共同投標人指定之代表人簽署投標文件及
    契約文件。查本件被上訴人SMR公司就系爭一體車輪招標案
    ，曾出具一授權書表明其全權授權被上訴人MECANO公司代表
    其參予系爭標案（TSB-0000-000）之投標、協商及簽約（見
    原審卷第15頁），該份授權書亦成為系爭買賣合約之附件，
    屬合約之一部分。縱系爭投標文件及買賣合約僅由被上訴人
    MECANO公司簽名，仍足認定被上訴人SMR公司確有參予系爭
    投標成為共同出賣人之意思並為上訴人所知悉。
  2.又被上訴人SMR公司就本件買賣之履行，業以製造商之身分
    依合約條款第9條規定出具出口檢驗報告，並載明：「本公
    司，SMR公司，謹此申明該等產品完全符合台灣省政府物資
    處在TSB-0000-000（A）號合約中之需求。該等產品完全符
    合該合約所定之圖面、規格說明、品質、數量、正確包裝及
    標示。主體尺寸、經熱處理後之輪緣硬度測試、材料測試、
    超音波檢驗及磁性粒子檢驗均遵照規格說明及圖面，且每類
    車輪均分別附有檢驗報告」（見原審卷第48頁）。而經物資
    處通知系爭一體車輪有破裂之情事時，被上訴人MECANO公司
    於回文中亦載明：「被上訴人SMR公司將承擔車輪破裂之責
    任並配合換貨。被上訴人SMR公司並同時保證所有交付給台
    鐵局之車輪都具有良好之品質及效用」（見原審卷第111頁
    ），皆足證系爭買賣合約效力及於被上訴人SMR公司。
  (三)上訴人不得據系爭買賣契約第19條第2項之約定，主張依債
    務不履行之法律關係，請求被上訴人MECANO公司返還買賣價
    金美金1,249,150元：
  1.系爭車輪於「交貨時」應已符合投標須知特殊條款第10條所
    定之包裝要求：
    (1)被上訴人MECANO公司為向金融機構押匯上開信用狀，依據
      系爭買賣契約，提出抬頭為被上訴人OMIC公司之出口檢驗
      報告2件（見原審卷第17頁以下），內容均記載證實所檢
      驗之貨物完全符合系爭買賣契約中所列之要求一節，為兩
      造所不爭執。是上訴人MECANO公司將系爭車輪裝運入櫃前
      ，業經物資處同意之OMIC公司進行A級出口公證檢驗，並
      依投標須知特殊條款第11點及系爭契約第5條規定，出具
      製造商檢驗證明及由OMIC公司獨立公證開立「貨物完全符
      合合約中所列之需求」之A級檢驗證明，向付款銀行辦理
      押匯貨款，應足認定上訴人所交付之系爭車輪於「交貨時
      」符合系爭契約特殊條款第10條所定之包裝要求，已符債
      之本旨。
    (2)被上訴人與物資處間約定系爭車輪之危險負擔條件係為
      FOB Constanta, Romania（見本院卷(一)第186頁之系爭契
      約PAGE2），系爭車輪自運抵裝貨港時起（即Constanta,
      Romania ），後續包裝及運送等相關事宜，概由物資處自
      行為之，運送貨櫃亦均由物資處負責。依INCOTERMS 2000
      （即國際商會就各種貿易條件解釋買賣雙方的權利義務、
      貨物所有權及風險移轉以及費用負擔之分類）所定國際貿
      易交易條件，FOB係指定裝運港之船上交貨條件，亦即賣
      方將貨物運至指定裝運港買方所指定船上交貨，並辦妥輸
      出通關手續。進一步言，當貨物在指定裝運港越過船舷時
      ，風險負擔移轉至買方，貨物運送亦由買方安排（見本院
      卷(一)第180至184頁）。故系爭車輪自運抵裝貨港（即
      Constanta, Romania）內，由物資處裝載於自行提供貨櫃
      後，危險負擔即移轉於物資處。上訴人雖依系爭契約第10
      條第2項：「於運輸途中因可歸責於包裝不適當而發生之
      任何損失或損害（loss or damage），概由賣方負擔」（
      見本院卷(一)第189、193頁）之約定，主張被上訴人MECANO
      公司自應就系爭車輪因海運所受潮損鏽蝕情形負其責任云
      云，然上訴人迄今仍未能證明系爭車輪之包裝方式有何具
      體特定要求且被上訴人MECANO公司未依循，復未就系爭車
      輪之包裝方式有何不合於航運實務上正常車輪包裝之情形
      ，舉證以實其說，則其辯稱系爭車輪銹蝕係肇因系爭車輪
      之包裝不合投標須知特殊條款第10點（未以標準出口包裝
      ）之約定云云，均屬臆測之詞，並不足取。況且，縱系爭
      車輪於被裝載入貨櫃後發生有固定不牢或水濕之情事，或
      因物資處所指定之船運公司安裝不當或貨櫃本身瑕疵致海
      水滲入所致潮損，仍屬可歸責於物資處，尚難逕依系爭契
      約第10條規定強令被上訴人MECANO公司負擔。從而上訴人
      既未能舉證證明系爭車輪之銹蝕係可歸責於被上訴人
      MECANO公司之包裝不當。故上訴人依據投標須知特殊條款
      第10點及系爭契約第10條之規定請求被上訴人MECANO公司
      賠償損害，自屬無據。
    (3)次查系爭車輪3100只中僅1只有製造過程所致破裂情形，
      餘3099只僅為爭議之鏽蝕情形。且該「一只」破裂車輪係
      製造過程中有一根冷水管破裂而將冷卻水散佈於該輪面致
      生內部張力所致（見原審卷第64頁），並非因包裝不適當
      而發生毀損。上訴人復未舉證證明倘有任何車輪毀損，該
      毀損係可歸責於包裝不當。且從上訴人所檢附之照片觀之
      ，亦無從檢視或判斷車輪銹蝕之情形是否已達「毀損」之
      程度。故上訴人無從依系爭契約第10條之規定主張權利。
      再者，系爭車輪為半成品，使用前還須經過加工，車輪表
      面上之銹蝕並不會損壞及影響車輪壽命；且系爭車輪本即
      係裝載於交通工具並使用於各種天氣及環境下，在通常交
      易觀念下，一般程度鏽蝕仍應屬日常性耗損範疇，此觀諸
      台鐵局於系爭一體車輪採購案於受監察院調查時陳稱：「
      本案一體車輪為半成品，使用前還須加工，表面銹蝕情形
      不會損壞及影響壽命。」（見本院卷(二)第243頁），及交
      通部於本件一體車輪採購案受監察院糾正後，就台鐵局任
      置車輪於戶外致生銹蝕一節亦函稱：「另依據往昔已購辦
      到料之車輪概以露天放置，雖銹蝕尚不致影響加工使用，
      又該局目前採購之車輪係半成品，且其尺寸已有預留加工
      裕度，尚無發現銹蝕不能使用情形。」（見本院卷(二)第
      245頁）等情自明，既然台鐵局將系爭車輪存放於倉庫外
      無遮蔽之廣場，並經長期日曬雨淋，車輪表面產生嚴重鏽
      蝕之情形，仍然認為該銹蝕情形不會損壞及影響壽命，則
      系爭車輪於運抵台灣鐵路管理局時縱即發現銹蝕情形，更
      不可能會損害及影響車輪壽命。故系爭一體車輪於運抵台
      鐵局後所發現之銹蝕情形，實無從認該銹蝕情形屬系爭契
      約第10條第2項所稱之損失或損害（loss or damage），
      上訴人自無從以系爭契約第10條之規定為價金返還或賠償
      之依據，從而上訴人依據投標須知特殊條款第10點及系爭
      契約第10條之規定請求被上訴人MECANO公司賠償損害自屬
      無據。
    (4)歐亞公證公司之檢驗報告，無從作為被上訴人MECANO公司
      違約之證明：
      歐亞公司公證報告乃由無從辨別姓名之自然人為代理人
        ，以歐亞公司名義作成之文件，但被上訴人未證明該無
        從辨別姓名之自然人為歐亞公司之代理人且有權代為簽
        製該報告之事實，物資處或上訴人復未證明該批貨物係
        經領有公證人執業證書之公證人親自檢查，故該公證報
        告尚難依民事訴訟法第358條之規定推定為真正，而無
        形式證據力。再者，歐亞公司並非公證公司名單中之公
        司，且其檢驗時未會同被上訴人MECANO公司辦理，就被
        上訴人MECANO公司於88年1月20日發函予被上訴人昇力
        公司之函文以觀（見本院卷(一)第220至223頁），亦難認
        係就契約所生權利義務關係，授與代理權予被上訴人昇
        力公司之對外意思表示，昇力公司自無從代理被上訴人
        MECANO公司與物資處交涉，被上訴人MECANO公司抗辯其
        未自物資處接獲前開公證報告，而未知悉報告內容，尚
        非無據。
      歐亞公司公證報告並未清楚揭示潮濕銹蝕之車輪件數及
        編（序）號，亦未揭示該潮濕銹蝕之情係因系爭車輪包
        裝方式不當所造成，且從上訴人所檢附之照片觀之（見
        原審卷第243至245頁），亦無從檢視或判斷車輪潮濕銹
        蝕之情形是否已達「毀損」之程度。參以歐亞公司公證
        報告已清楚揭示「品質與規格等，待測試報告為準。」
        （見原審卷第55頁）等文字，顯見歐亞公司並未實際就
        系爭車輪之品質與規格（即是否符合AAR M107規範）進
        行檢驗。甚且，該報告內容前後矛盾（例：其檢驗時未
        就品質及規格進行測試，竟逕於報告中載明系爭車輪全
        數品質低劣），且其上亦有不實之記載（例：稱3100只
        系爭車輪幾乎全為毀損），復未明確揭示第1、2批發生
        銹蝕之車輪件數、編（序）號，亦未具體載明並證明系
        爭車輪銹蝕已嚴重影響車輪使用功能，或認定銹蝕一情
        係因包裝不當或未符合包裝要求，則上訴人自無從單憑
        該報告而認系爭車輪之銹蝕瑕疵係可歸責於被上訴人之
        包裝方式不當所造成。
      綜上所述，上訴人雖持歐亞公證公司之公證報告2件，
        主張系爭車輪屬瑕疵貨品，故系爭車輪之包裝違反特殊
        條款第10點，被上訴人應負其責任。惟迄未證明系爭車
        輪之包裝方式有何具體特定要求未經被上訴人遵循，復
        未就系爭車輪之包裝方式有何不合於航運實務上正常車
        輪包裝之情形，舉證以實其說，則其辯稱系爭車輪水濕
        銹蝕係肇因於系爭車輪之包裝不合投標須知特殊條款第
        10點（未以標準出口包裝）之約定云云，均屬臆測之詞
        ，並不足取。
    2.金屬中心檢驗報告不足認定系爭車輪之規格不符合系爭契
      約及投標規格書之規定：
    (1)被上訴人MECANO公司未曾參加或授權他人參加物資處及上
      訴人於90年10月15日、91年4月10日及92年9月30日所舉行
      之會議，就金屬中心對系爭車輪所進行檢測更未曾表示同
      意，猶未接獲任何上訴人所發之公函或會議記錄及財團法
      人金屬工業研究發展中心之檢測報告，被上訴人MECANO
      公司自不因此受拘束。
    (2)又金屬中心係於93年10月取得系爭車輪樣本並受託進行測
      驗（見本院卷(二)第21頁，金屬中心機械實驗室委託試驗報
      告表上所載「來樣日期：2004/10/09」），距系爭車輪於
      86年12月30日及87年1月14日運抵臺灣後，已逾6年，足見
      金屬中心並非於收貨時從速進行檢驗，檢測時車輪現況是
      否為被上訴人MECANO公司交付時原貌，非無疑義，自不能
      率將因此所生之不利益遽歸咎於被上訴人。
    (3)另金屬中心針對部分受測車輪就「化學成分」分析之檢驗
      ，未具體說明係如何就受測車輪進行取樣及其依據，亦未
      附檢測照片以實其說，無從驗證其取樣方式是否符合M107
      -83所規定之取樣方式；就受測車輪之「勃氏硬度（
      Brinell Hardness）」部分，既非依系爭合約由兩造當事
      人同意採用ASTM E10-01作為測試方法，M107-83規範亦未
      允許得以此方式為之，則金屬中心檢驗報告就硬度分析部
      分表示：「參照ASTM E10-01…」（見本院卷(二)第59頁）
      難認合於M107-83規範所進行；就系爭車輪超音波測試部
      分，系爭檢驗報告雖指出，抽樣車輪中有5只車輪材質音
      波衰減嚴重（見本院卷(二)第67頁），惟依M107-83規範第
      18.4.3.5及18.4.5.2條規定，該項測試方法及以音波衰減
      程度作為驗收標準應經製造廠商及買方雙方同意（見本院
      卷(二)第55、56頁），然系爭合約並未約定以此為驗收標準
      。從而，上開檢驗結果尚不足作為認定系爭車輪未符合
      M107-83規範之依據。
    (4)據此，系爭報告所為檢驗程序在「化學成分」、「硬度測
      試」及「超音波測試」項目上均未依M107規格所規定之檢
      驗方式及設備進行檢驗，又係抽樣進行檢驗，測試之母群
      基數不足，檢驗結果難認正確及客觀，應認定上訴人所委
      託實施檢驗之鑑定內容及鑑定方法，均有重大瑕疵，應不
      可採，尚難以之為裁判基礎，以符民事訴訟案件之程序公
      正要求。是上訴人主張依金屬中心檢驗報告，系爭車輪之
      規格並不符合AAR M107 Class B之標準，並依據系爭契約
      第18條之規定，主張系爭車輪全數不符合投標規格書第1
      條之規定，應無可採。
    3.被上訴人未合法通知上訴人補交新品，被上訴人主張上訴
      人未依限進行換貨並依系爭契約第19條之規定請求返還系
      爭車輪價金予被上訴人為可採：
      (1)依系爭契約條款第19條第2項規定：「如有任何供應品
        因瑕疵或不符規格而遭物資局拒絕而物資局不要求替換
        ，或賣方未於接獲物資局通知後三個月內辦理替換，賣
        方應以當時合理情形，將該瑕疵或不完全『部分』之供
        應品之價金退還給物資局。」（見本院卷(一)第193頁）
        。本件上訴人主張物資處陸續函請被上訴人MECANO公司
        補交新品及負擔一切損失（見原審卷第60至63頁、第69
        至71頁），惟就前開信函送達被上訴人MECANO公司一節
        ，未能舉證以實其說，況該信函未具體載明破裂之車輪
        型號及序號，亦未依系爭契約所使用之語言以英文為之
        ，無從令被上訴人MECANO公司處於得了解之狀態，被上
        訴人MECANO公司實無從辦理更換。綜上，該發函行為不
        應被視為合法請求，上訴人自不得主張被上訴人MECANO
        公司未依限辦理補交新品。
      (2)按代理為對外關係，對本人發生法律效果之基礎，須代
        理人表明代理意旨而以本人名義與第三人為法律行為。
        查本件投標授權書內僅載明被上訴人昇力公司僅有代理
        投標之權限，投標書之簽署人及系爭契約訂立人亦皆為
        被上訴人MECANO公司（見本院卷(二)第210、211頁，投標
        授權書及中文譯本），非由被上訴人昇力公司表明代理
        意旨，而以被上訴人MECANO公司名義簽署系爭契約，自
        難認被上訴人昇力公司為被上訴人MECANO公司之代理人
        ，故被上訴人昇力公司之權限自始僅及於代表被上訴人
        MECANO公司提出投標，而未有代理簽署系爭契約或收受
        來自台灣省物資處或上訴人任何通知之權限，則上訴人
        依系爭契約所為之任何通知，均應送達被上訴人MECANO
        公司後，始得認已為合法有效通知。況且，縱認被上訴
        人昇力公司為被上訴人MECANO公司於台灣收受相關文書
        之代理人，惟其陳明業已要求被上訴人昇力公司代轉所
        憑為證者，僅為其片面製作，以被上訴人昇力公司為受
        文者之函文，就物資處所為補交新品通知已送達於被上
        訴人昇力公司一事，遍觀全卷亦未見上訴人舉證以實其
        說。故上訴人自不得僅以其發函，主張已為合法有效通
        知。
      (3)另就上訴人所提出被上訴人昇力公司與MECANO公司間通
        信往來書面內容以觀，僅可說明被上訴人MECANO公司知
        悉其所交運之系爭車輪中有1只有破裂情形，實無從認
        其授權被上訴人昇力公司就系爭契約之履約爭議交涉，
        有代為或代受意思表示之權。至被上訴人MECANO公司於
        88年1月20日給被上訴人昇力公司之函文，係表示被上
        訴人MACANO公司在一定條件下（即取得物資處同意以部
        分驗收合格視為全部合格驗收之公文），同意負擔檢測
        費用，並請求被上訴人昇力公司將此事轉知物資處，從
        該函前後文觀之，充其量僅得解釋為被上訴人MACANO公
        司於物資處同意後，就檢測費用之負擔不另爭執，尚難
        憑此逕認其已為概括授權之意。上訴人及原審法院未審
        究投標授權書中明白所載明被上訴人昇力公司『僅』有
        代為投標之權限等文字，系爭契約亦非由被上訴人昇力
        公司代理被上訴人MECANO公司簽訂等事實，更不探究前
        開書函敘述之文意脈絡，逕認函文內所用agent或on
        behalf of之文字，乃重申被上訴人昇力公司為其代理
        人，率指為民法所稱之代理關係，尚嫌速斷。
      (4)據上所述，上訴人主張被上訴人昇力貿易有限公司應非
        被上訴人MACANO公司在台代理人，復未經舉證相關信函
        已通知被上訴人昇力公司，難認被上訴人昇力公司有權
        代理系爭契約之履約交涉，故上訴人主張物資處對被上
        訴人昇力公司所為之所有通知，及被上訴人昇力公司就
        本案所為之意思表示，對被上訴人MACANO公司均發生效
        力及拘束力一情，應非可採。
    4.系爭車輪運抵台灣後，上訴人並未就系爭輪是否符合AAR
      M107規範盡從速檢查義務，故上訴人無從依系爭合約第19
      條第2項之規定及民法不完全給付之規定請求解除系爭契
      約：
      (1)歐亞公司公證報告及金屬中心之檢測報告均不可採，已
        如前述，應難認上訴人就系爭車輪瑕疵係可歸責於被上
        訴人一事善盡舉證責任，則上訴人空言主張上訴人應負
        不完全給付之契約責任，自屬無據。
      (2)依民法第356條規定，買受人應按物之性質，依通常程
        序從速檢查其所受領之物。如發見有應由出賣人負擔保
        責任之瑕疵時，應即通知出賣人。買受人怠於為前項之
        通知者，除依通常之檢查不能發見之瑕疵外，視為承認
        其所受領之物。次依民法第365條規定，買受人因物有
        瑕疵，而得解除契約或請求減少價金者，其解除權或請
        求權，於買受人依第356條規定為通知後6個月間不行使
        或，自物之交付時起經過5年而消滅。查物資處於86年
        12月30日收受系爭車輪後，未從速檢查貨物有無不符合
        M107規格之瑕疵，依民法第356條，應視為被上訴人承
        認其所受領之3099只系爭車輪，自不得再以不完全給付
        為由，就該3099只系爭車輪主張解除契約。況自87年2
        月4日（見原審卷第58頁）上訴人略稱系爭貨物有問題
        時起，迄至94年12月12日上訴人提起本件訴訟主張解除
        系爭契約時止，已7年有餘，顯逾民法第365條所定之除
        斥期間，上訴人亦無從再以物之瑕疵為由解除契約。從
        而，上訴人憑歐亞公司公證報告及金屬中心之檢測報告
        ，認定系爭車輪未符合M-107規格，且未以防水、防生
        鏽、防破損之標準包裝方式為之，主張被上訴人MECANO
        公司所提出之給付不合債務本旨，應無可採。
      (3)又買受人主張出賣人應負不完全給付之責任時，如其不
        完全給付可能補正者，惟於買受人定期催告補正而不補
        正時，始得依民法第254條之規定解除契約。惟查，上
        訴人主張系爭一體車輪經金屬中心檢驗不合格後，並未
        定期催告並合法送達被上訴人MECANO公司通知補正，故
        上訴人亦不得依民法第254條之規定解除系爭合約。
      (4)上訴人另辯稱其於系爭車輪運抵當日即委請歐亞公證公
        司辦理檢驗，因檢驗結果不符合合約規定，上訴人即於
        87年2月起陸續發函予被上訴人，故其已盡從速檢查通
        知義務云云，惟查，上訴人於本件一體車輪採購案受監
        察院調查時陳稱：「本案僅發現一只車輪破裂，似不能
        全盤否定其他車輪亦有類似品質瑕疵，除非提出確實檢
        驗數據證明製造品質確有瑕疵，否則勢必無法讓承商辦
        理退換貨，故須進行檢驗始能了解原因」，並坦承：「
        代辦機關未適時要求台鐵局應依合約規定於合理期間辦
        理檢驗及驗收，致衍生購售雙方各持己見之後續諸多問
        題。另因礙於本案合約規定，有關檢驗費用之求償，勝
        算不大。」（見本院卷(二)第249頁），顯見物資處確實
        遲誤其從速檢查義務，而致遭監察案提案糾正本件一體
        車輪採購案。是上訴人所辯已善盡通知檢查義務云云，
        顯無足取。
  (四)上訴人不得依債務不履行之法律關係，請求被上訴人MECANO
    公司賠償結匯手續費新台幣19,103元、保險費137,786元、
    將系爭一體車輪由高雄港運至台鐵局高雄材料廠之關運雜費
    3,447,457元、海運費3,689,717元：
    1.上訴人既無權依不完全給付之規定解除系爭契約，其支出
      結匯手續費用、保險費用、關運雜費和海運費費用等計新
      台幣7,294,063元，與契約解除後，因信賴契約有效所為
      支出之損害賠償請求權無涉，無從依據民法第260條請求
      被上訴人賠償其支出。上訴人請求給付履約保證金美金
      62,458元，亦不可採。
    2.況系爭契約所約定之交貨條件為FOB Constanta，則交運地
      即為Constanta，非高雄材料廠，前開費用乃系爭契約順
      利履行時，物資處本應支付之費用，並非系爭車輪具有瑕
      疵通常所致之損害，猶見上訴人對於前開費用求償之主張
      ，應屬無據。
    3.系爭車輪自被上訴人交付時起迄今已逾10年，雖系爭車輪
      有1只車輪發生破裂之情事，但上訴人發函時並未具體指
      明該破裂之一只車輪型號及序號，被上訴人MECANO公司實
      無從辦理更換；且上訴人自被上訴人MECANO公司交貨後，
      對檢驗系爭車輪一事均消極以對，並未積極擬定檢驗計畫
      並與被上訴人協商檢驗事宜，以及早確認車輪品質是否符
      合系爭合約規範要求，竟延宕6年虛耗於與用料單位台鐵
      局爭議是否辦理檢驗或退換貨，及向被上訴人索取原應由
      物資處負擔之檢驗費用事宜，可見其怠於行使其權益甚明
      。上訴人於被上訴人MECANO公司交貨8年後，為求脫免其
      行政責任，以不符系爭契約所明定檢測方法之金屬中心檢
      驗報告及未合法送達被上訴人MECANO之相關信函為據，遽
      以提起本件訴訟堅持主張解除系爭合約並請求返還全數價
      金，殊無可取。至系爭車輪中雖有1只因製造過程瑕疵致
      破裂，然上訴人於本訴僅主張解除契約請求返還全數價
      金，並未請求減少該只破裂車輪之價金，亦未提出扣減數
      額，依最高法院67年台上字第3898號判決意旨，亦不得改
      為命被上訴人減少價金之判決。
  (五)上訴人不得依據系爭買賣契約約定及債務不履行之法律關係
    ，請求被上訴人MECANO公司給付美金1,311,608元及新台幣
    9,977,421元，已如前述，則視同上訴人昇力公司自無應負
    連帶賠償責任之可言，上開爭點(五)即無贅述之必要，附此敘
    明。
  (六)被上訴人OMIC公司與物資處之間，無委任契約關係：
    1.上訴人主張被上訴人MECANO公司為辦理系爭買賣之押匯手
      續，指定由被上訴人OMIC公司辦理出口檢驗，物資處即發
      函委請被上訴人OMIC公司依系爭合約及申請須知等相關規
      定，辦理系爭一體車輪之出口公證檢驗，訴外人東陽公司
      則為被上訴人OMIC公司於我國之代理人等情，業據提出物
      資處86年7月14日函1件（以東陽公司為行文單位）、公證
      報告2件（抬頭為被上訴人OMIC公司）、被上訴人OMIC公
      司92年4月10日電子郵件等附卷足憑，固有相當之依據。
      惟查，被上訴人MECANO公司為持物資處申請開發之信用狀
      辦理押匯，乃自物資處指定之獨立檢驗機構中選擇被上訴
      人OMIC公司，支付費用而委請OMIC公司為之進行出口貨物
      之檢驗工作，被上訴人OMIC公司出具之檢驗報告屬被上訴
      人MECANO公司辦理押匯手續所需之文件，與上訴人無涉，
      此觀系爭買賣契約第9條：「依據本契約所提供之貨品，
      除非另有約定，必須經過製造人在工廠之檢驗，以及物資
      處所指定獨立檢驗機構在裝船港之檢驗... 不論契約中所
      提到的檢驗費用是否足夠，這些檢驗的成本都由出賣人負
      擔。」可明。是系爭辦理貨物檢驗之委任契約，應係存於
      被上訴人MECANO公司與OMIC公司之間，難認物資處與被上
      訴人OMIC公司間有何委任契約關係存在。從而上訴人對被
      上訴人OMIC公司應無契約所生權利義務關係。
    2.按上訴人不能證明物資局與被上訴人OMIC公司有委任關係
      存在，茲析述如下：
      (1)原證3（見原審卷第17頁以下）係上訴人之物資處與MEC
        ANO公司之買賣契約，被上訴人OMIC公司既非契約當事
        人之一，依法不受他人買賣契約之拘束，自不得以該文
        件為被上訴人OMIC公司與上訴人之物資處已就委任辦理
        出口檢驗事項達成合意之證明。
      (2)其次，上訴人以系爭買賣合約載明「Inspected by SMR
        S.A. -BALS AND OVERSEAS MERCHANDISE INSPECTION
        CO.,LTD. SEPARATELY.」為由，主張被上訴人縱複委託
        OMIC-Europe實際辦理出口檢驗，仍應由被上訴人OMIC
        向上訴人負責云云。惟被上訴人OMIC公司並非系爭買賣
        契約之當事人，與上訴人間亦無委任關係存在，已如前
        述，故不生所謂複委託問題，上訴人是項主張，亦不足
        採。
      (3)上訴人就有關檢驗事項，聯繫對象為訴外人東陽公司，
        此觀原證5之委託函（見原審卷第44頁）受文者係東陽
        公司，而東陽公司係依台灣法律所成立之公司（見原審
        卷第214頁），與被上訴人OMIC公司之間並無代理關係
        ，僅因取得被上訴人OMIC公司商標之授權，而得使用
        OMIC商業集團之公證報告格式。東陽公司與被上訴人
        OMIC公司究係不同之法人，原證5之行文單位亦為訴外
        人東陽公司，自不得謂被上訴人OMIC公司應受該文件所
        拘束，或謂基於該文件而得認上訴人與被上訴人OMIC
        公司之間存有委任關係。
      (4)又上訴人主張原證6（見原審卷第44頁以下）之檢驗報
        告，開頭既列有被上訴人OMIC公司名稱及住址，縱檢驗
        報告由訴外人OMIC-Europe署名，被上訴人OMIC公司仍
        應對外負責云云。惟查前述主張與上訴人與被上訴人
        OMIC公司間是否有委任關係存在並無關聯，上訴人仍未
        就所主張之委任契約如何成立、生效，雙方是否就委任
        契約必要之點達成意思合致等提出說明。訴外人OMIC-
        Europe為被上訴人OMIC公司之海外子公司，兩者雖同屬
        OMIC商業集團，然基於集團資源共享及確保授權費用之
        利益，故使OMIC商業集團所屬所有成員均使用統一之檢
        驗報告格式，並以其發源地「日本」為集團商譽之象徵
        ，此即訴外人OMIC-Europe出具之檢驗報告載有OMIC集
        團日本地址之故。是OMIC-Europe與被上訴人OMIC公司
        仍為兩個獨立法人（見原審卷第212至213頁），依法各
        自負擔責任。上訴人以一格式化文件主張契約關係之存
        在，與該文件所載之內容（即出具報告之主體為OMIC
        -Europe）相違，是項主張實無足採。上訴人另以原證6
        訴外人OMIC-Europe出具之檢驗報告Applicant項下載明
         物資處為由，主張上訴人與被上訴人OMIC公司間有委
        任關係存在云云。惟按照進出口貿易實務，檢驗報告通
        常係出口商持進口商申請開發之信用狀辦理押匯必備文
        件之一，因此，檢驗報告上之Applicant、Beneficiary
        實為信用狀之關係人（見本院卷(一)第80頁），與檢驗報
        告係受何人委任製作並無關聯，上訴人是項主張，顯係
        對信用狀押匯之誤解。
      (5)再查，原證35之信函（見原審卷第231至232頁）係訴外
        人東陽公司請求被上訴人OMIC公司，就東陽公司所參與
        之系爭一體車輪採購案相關會議內容，提供意見供東陽
        公司參考。該信函日期為92年4月10日，已屬系爭事件
        爭議處理階段 (87年2月4日至94年1月3日)之後階段文
        件，並非招標、簽約及履約階段之文件（86年1月17日
        至87年3月11日），無以用為主張與被上訴人OMIC公司
        之權利義務關係。為資區別，被上訴人在上開信函中係
        以"OMIC Taiwan「表示『東陽公司』，以「OMIC Tokyo
        」表示被上訴人OMIC公司，以「OMIC」概括性地表示全
        球各地有與OMIC公司商標授權關係之成員。上訴人以上
        開文字指稱被上訴人OMIC公司自述依據系爭買賣契約檢
        驗云云，要屬誤解。又上開信函內容，乃被上訴人OMIC
        公司基於檢驗專業，就上訴人處理系爭一體車輪採購爭
        議之方式表示難以認同，包括上訴人延誤對系爭一體車
        輪之處理時機，相關事證諸方當事人已不易查察，及上
        訴人要求檢驗機構負與製造人相當之產品責任之諸多不
        合理處，並表達無正當目的令OMIC Tokyo（即被上訴人
        OMIC公司）參加92年4月25日之會議等，並表示意見認
        為檢驗機關已盡義務辦理出口檢驗，與上訴人所主張委
        任關係之存否，以及存於何人之間並無關係。上訴人以
        上述文字主張被上訴人OMIC公司自述其依據系爭買賣契
        約檢驗，為本案適格之當事人云云，亦屬無據。
  (七)上訴人不得依據系爭買賣契約約定及債務不履行之法律關係
    ，請求被上訴人MECANO公司返還買賣價金及賠償結匯手續費
    、保險費、關運雜費、海運費等，已如前述，則被上訴人
     OMIC公司亦無連帶賠償責任之可言，上開爭點(七)亦無贅述之
     必要，附此敘明。
七、綜上所述，上訴人經濟部請求被上訴人MECANO公司及昇力公
    司連帶返還買賣價金美金1,249,150元及法定遲延利息部分
    ，為無理由，不應准許。其假執行之聲請亦失所附麗，應併
    予駁回。原審就此部分判命被上訴人MECANO公司及昇力公司
    連帶給付美金1,249,150元，並為准、免假執行之宣告，自
    有未洽。被上訴人MECANO公司提起上訴指摘原判決此部分不
    當，求予廢棄改判，為有理由。自應由本院予以廢棄改判如
    主文第2項所示。至於上訴人經濟部其餘請求不應准許部分
    ，原審為上訴人經濟部敗訴之判決（即原審駁回上訴人經濟
    部對被上訴人MECANO公司及昇力公司關於履約保證金美金
    62,458 元及損害賠償新台幣9,977,421元本息之請求，及對
    於被上訴人SMR公司OMIC公司之全部請求部分），並無違誤
    ，上訴人經濟部就此部分求予廢棄改判，為無理由，應駁回
    其上訴。
八、本件事證已臻明確，至於未論述之爭點及兩造其餘之攻擊防
    禦方法及所提證據，經審酌後認均無礙判決之結果，爰不予
    一一論述。
九、據上論結，本件上訴人經濟部之上訴為無理由，被上訴人
    MECANO公司、昇力公司所為上訴，為有理由，依民事訴訟法
    第463條、第385條第1項、第450條、第449條第1項、第78條
    ，判決如主文。
中    華    民    國    98    年    4    月     28    日
                  民事第五庭
                      審判長法  官  魏麗娟
                            法  官  陳博享
                            法  官  梁宏哲
正本係照原本作成。
上訴人即被上訴人經濟部如不服本判決，應於收受送達後20日內
向本院提出上訴書狀，其未表明上訴理由者，應於提出上訴後20
日內向本院補提理由書狀（均須按他造當事人之人數附繕本）上
訴時應提出委任律師或具有律師資格之人之委任狀；委任有律師
資格者，另應附具律師資格證書及釋明委任人與受任人有民事訴
訟法第466條之1第1項但書或第2項（詳附註）所定關係之釋明文
書影本。
中    華    民    國    98    年    4     月    29    日
                              書記官  林麗觀
附註：
民事訴訟法第466條之1（第1項、第2項）：
對於第二審判決上訴，上訴人應委任律師為訴訟代理人。但上訴
人或其他法定代理人具有律師資格者，不在此限。
上訴人之配偶、三親等內之血親、二親等內之姻親，或上訴人為
法人、中央或地方機關時，其所屬專任人員具有律師資格並經法
院認為適當者，亦得為第三審訴訟代理人。


司法院資訊處製作；財團法人民間司法改革基金會備份。
